【裁判字號】    98,簡上,38
【裁判日期】    980820
【裁判案由】    詐欺
【裁判全文】
臺灣桃園地方法院刑事判決              98年度簡上字第38號
上  訴  人  臺灣桃園地方法院檢察署檢察官
被      告  丁○○
                      樓之3
            乙○○
            丙○○○
上列上訴人因被告詐欺案件，不服本院民國97年11月25日97年度
桃簡字第1996號第一審簡易判決（聲請簡易判決處刑書案號：96
年度偵字第3198號），提起上訴，本院管轄之第二審地方法院合
議庭判決如下：
    主  文
原判決關於乙○○部分撤銷。
乙○○幫助意圖為自己不法之所有，以詐術使人將本人之物交付
，處有期徒刑貳月，如易科罰金以銀元參佰元即新臺幣玖佰元折
算壹日，減為有期徒刑壹月，如易科罰金以銀元參佰元即新臺幣
玖佰元折算壹日。
其餘上訴駁回。
    事  實
一、丁○○前因竊盜案件，經台灣板橋地方法院於民國90年2 月
    12日以89年度易字第4227號判處有期徒刑10月確定，於91年
    1 月14日執行完畢出監，仍未警惕。緣丁○○、乙○○、丙○○○均能預見任意將所有之金融機構帳戶交付於人，足供
    他人用為詐欺等犯罪後收受被害人匯款，並將之提領一空之
    犯罪工具，竟以前開結果之發生亦不違反其本意之幫助詐欺
    犯意，於如附表1 所示之時間、地點，將所申請開戶之如附
    表2 所示之帳戶存摺、提款卡、密碼等資料交予某真實姓名
    年籍不詳之成年男子，任由其所屬詐騙集團成員使用，嗣該
    詐騙集團某年籍不詳自稱為「劉曉華」之成員，即以電話方
    式自91年2 月起至92年6 月間，向身處桃園縣境內甲○○，
    佯稱其開設徵友俱樂部及投資理財公司，惟需先行匯款始能
    參加，致甲○○陷於錯誤，分別於附表2 所示之時間、地點
    匯款至丁○○、乙○○、丙○○○所提供之上開帳戶。嗣因
    甲○○查覺有異後始知受騙。
二、案經甲○○訴由台灣桃園地方法院檢察署檢察官偵查後聲請
    以簡易判決處刑。
    理  由
一、訊據被告乙○○於警、偵訊、本院審理時自白不諱，被告丁○○、丙○○○於本院審理時經合法傳喚無故未到庭，據被
    告丁○○之前之警、偵訊供詞，均自始坦承上開犯行，被告
    丙○○○則於檢察官偵訊時則矢口否認有何幫助詐欺犯行，
    辯稱：台北北門郵局（台開戶北901 支局）0000000-000000
    0 帳戶非其所申設，且伊之身分證曾於93年6 月間及94年年
    初二次遺失，應係遭冒名申辦上開帳戶等語。惟查：經本院
    向中華郵政股份有限公司台北北門郵局調取戶名丙○○○所
    有上開帳戶申辦及交易明細等資料，嗣經該局於97年11月13
    日以處儲字第0971067623號函覆上開帳戶之立帳申請書（影
    本）及客戶歷史交易清單各1 份附卷，再細繹該立帳申請書
    所記載內容，除須填載申辦人個人基本資料外，尚須於儲戶
    蓋章欄處蓋用印鑑章，同時必須檢附個人身分證件正反面影
    本，衡此，除非有人取得被告丙○○○之身分證及印鑑章後
    ，再偽填其個人基本資料於申請書上，否則焉能任加冒名申
    設之理？然再稽上開帳戶之申辦日期為91年7 月18日，而被
    告丙○○○供述伊曾於93年6 月及間及94年年初共二次遺失
    身分證件，換言之，被告丙○○○供述遺失身分證之時間點
    ，係在申辦上開帳戶時間之後，是於申辦上開帳戶時，堪認
    被告尚未遺失身分證件，易言之，被告於91年7 月18日仍事
    實上管領支配其身分證件，然於斯時，卻仍檢附身分證件影
    本以申辦該帳戶使用，堪認被告辯稱係伊身分證遺失而遭冒
    名申設帳戶云云，顯與事實不符。甚而有之者，被告丙○○○91年7 月18日開戶時所親填之開戶資料上之簽名與其95
    年9 月18日、97年8 月29日補領身分證申請書上之簽名竟然
    完全相同，有台北縣三重市戶政事務所所檢送之換、補領身
    分證申請書附卷可稽，其於95年5 月11日偵訊筆錄末尾之簽
    名顯與上開各式簽名不符，顯有作做之嫌。甚至，依上開戶
    政事務所檢送之上開資料，被告丙○○○於95年4 月25日全
    面換領新式身分證申請書上之印文與其上開開戶申請書上所
    留印文竟然完全相同，是以，被告丙○○○之上開辯詞，顯
    屬畏罪狡辯之詞，全屬虛構。又查，告訴人甲○○分別於如
    附表二所示時間，在新竹科學園區郵局19支局，匯款入被告
    三人如附表二所示帳戶內一節，除經告訴人甲○○於警、偵
    訊指訴述明外，復有各該匯款單執據及被告三人帳戶之交易
    明細資料等件在卷足考，堪認屬實。復查，金融帳戶可供款
    項之存匯、提領，屬於極私密事項，係一般人在日常生活經
    驗所熟知之常識，衡情均會妥善保管，被告既已申辦上開帳
    戶使用，業述於上，則被告又豈會對該帳戶資金之匯入或提
    （轉）出，毫無所悉，除非該帳戶已交付他人任意使用，且
    按金融帳戶係個人理財之工具，一般人向金融機構開設帳戶
    ，並無任何法令之限制，只須提出開戶申請，此為眾所週知
    之事實，則依一般人之社會生活經驗，苟見他人不自己申請
    開立帳戶而蒐集不特定人之帳戶使用，衡情應當明知對於收
    集之帳戶乃係被利用為與財產有關之犯罪工具。被告乃係一
    位心智健全之成年人，對此當無不知之理，其竟提供自己帳
    戶以供他人使用，應足認被告顯然明知該帳戶係供他人用於
    財產犯罪而供存入某筆資金後，再行領出之用，且該筆資金
    之存入及提領過程係有意隱瞞其流程及行為人身份曝光之用
    意，而近來利用人頭帳戶詐欺取財之犯罪類型層出不窮，該
    等犯罪，多數均係利用人頭帳戶作為出入帳戶，被告對此亦
    應知之甚詳。是其竟將所有之帳戶提供予他人使用，應可預
    見此舉將幫助他人實施詐欺之財產犯罪，但仍將其所有帳戶
    資料交付他人使用，足見被告丙○○○主觀上顯具縱有人以
    其金融帳戶實施詐欺犯罪亦不違背其本意之幫助意思至明。
    綜合上述，本件事證明確，被告三人犯行堪以認定，應依法
    論科。末以，依卷附被告乙○○之如附表二之郵局帳戶之歷
    史往來明細，其帳戶內並無於91年2 月7 日存入6000元之紀
    錄，且被害人甲○○亦無提供該日匯入被告乙○○上開帳戶
    6000元之任何執據，而被害人於91年2 月7 日之匯入6000元
    至永康大灣郵局00000000000000號帳戶，係李宗霖之帳戶，
    有中華郵政股份有限公司臺南郵局函可憑，並非被告乙○○
    之帳戶，是以，聲請簡易判決處刑書認被告乙○○提供上開
    帳戶予詐騙集團後，被害人有於91年2 月7 日匯入6000元至
    該帳戶，核與事實不符，然此部分若果成立犯罪，則與其他
    成罪之部分具有同一事實之一部（被告乙○○僅有一提供帳
    戶之行為）實質上一罪之關係，不另為無罪諭知。
三、按刑法及刑法施行法部分條文業經於94年2 月2 日修正公布
    ，並均於95年7 月1 日施行。按行為後法律有變更者，適用
    行為時之法律，但行為後之法律有利於行為人者，適用最有
    利於行為人之法律，現行刑法第2 條第1 項定有明文。修正
    後刑法第2 條第1 項之規定，係規範行為後法律變更所生新
    舊法律比較適用之準據法，於修正後刑法施行後，應適用修
    正後刑法第2 條第1 項規定之從舊從輕之原則為比較；修正
    後刑法第2 條第2 項，則為同條第1 項之特別規定，於修正
    後刑法施行後，關於非拘束人身自由之保安處分，應依修正
    後刑法第2 條第2 項之規定，適用裁判時之法律。又修正後
    刑法第35條，乃刑之重輕之法定次序與標準，應適用裁判時
    之修正後刑法第35條之規定。修正後刑法第2 條第1 項係採
    從舊從輕原則，適用最有利於行為人之法律。既曰法律，自
    較刑之範圍為廣；除法律有特別規定者（如修正後刑法第2
    條第2 項非拘束人身自由之保安處分適用裁判時法，修正後
    刑法施行法第9 條之3 規定之情形），應依其規定；或事關
    執行之緩刑之宣告，或犯罪在刑法修正施行前，自首在刑法
    施行後之自首部分，或程序之規定（程序從新，如刑法第40
    條沒收宣告之程序規定），應適用裁判時之修正後刑法之規
    定外；依修正後刑法第2 條第1 項比較時，應就罪刑有關之
    共犯、未遂犯、連續犯、牽連犯、結合犯，以及累犯加重，
    自首減輕暨其他法定加減原因（如身分加減）與加減例等一
    切情形，綜其全部之結果而為比較後，整個之適用，不能割
    裂而分別適用有利益之條文。關於易科罰金之折算標準、易
    服勞役之折算標準及期限、罰金與死刑是否併予執行、多數
    有期徒刑定應執行之刑時之最高刑期之限制等之修正，事涉
    行為人易刑折算標準金額之多寡與期限之長短及定執行刑時
    能否就罰金刑併予執行或有期徒刑定應執行之刑時最高度之
    限制，亦均屬依修正後刑法第2 條第1 項所應比較適用法律
    之範圍。拘束人身自由之保安處分，並非屬修正後刑法第2
    條第2 項規定應適用裁判時法之範圍，除有特別規定者外，
    亦屬應依修正後刑法第2 條第1 項比較適用之法律；從刑附
    屬於主刑，除法律有特別規定者外，依主刑所適用之法律（
    以上參考最高法院95年5 月23日刑事庭第8 次會議決議及最
    高法院24年上字第4634號、24年上字第5292號、27年上字第
    26 15 號判例）。被告行為後，下列法律業經修正，茲比較
    如下：
    (1)刑法第339 條第1 項之詐欺取財罪，法定刑所得科或併
       科之罰金為1,000 千元以下罰金，據修正後刑法施行法
       增訂第1 條之1 ：「中華民國九十四年一月七日刑法修
       正施行後，刑法分則編所定罰金之貨幣單位為新臺幣。
       九十四年一月七日刑法修正時，刑法分則編未修正之條
       文定有罰金者，自九十四年一月七日刑法修正施行後，
       就其所定數額提高為三十倍。但七十二年六月二十六日
       至九十四年一月七日新增或修正之條文，就其所定數額
       提高為三倍」及刑法第33條第5 款修正為：「主刑之種
       類如下：五、罰金：新臺幣一千元以上，以百元計算之
       」等規定，依修正後之法律，刑法第339 條第1 項詐欺
       取財罪，所得科或併科之罰金刑最高均為新臺幣3 萬元
       、最低均為新臺幣1,000 元；然依被告行為時之刑罰法
       律，即罰金罰鍰提高標準條例第1 條前段規定得提高之
       倍數為2 倍至10倍及刑法第33條第5 款規定之罰金最低
       額1 元計算，刑法第339 條第1 項之詐欺取財罪，所得
       科或併科罰金刑最高額均為銀元1 萬元，最低額均為銀
       元1 元，經依現行法規所定貨幣單位折算新臺幣條例第
       2 條換算為新臺幣，罰金刑最高額雖均與新法同為新臺
       幣3萬 元，然最低額僅為新臺幣3 元。因此，比較上述
       修正前、後之刑罰法律，自以被告行為時關於科處罰金
       刑之法律較有利於被告。
    (2)被告行為時之刑法第41條第1 項有關易科罰金之折算標
       準已於94年2 月2 日修正公布，罰金罰鍰提高標準條例
       第2 條並於95年5 月17日修正刪除，均自95年7 月1 日
       施行，有關易科罰金之折算標準，被告行為時之易科罰
       金折算標準，修正前罰金罰鍰提高標準條例第2 條前段
       （現已刪除）規定，就其原定數額（一元以上三元以下
       ）提高為100 倍折算1 日，則本件被告行為時之易科罰
       金折算標準，應以銀元100 元以上300 元以下折算1 日
       ，經折算為新臺幣後即以新臺幣300 元以上900 元以下
       折算1 日，惟95年7 月1 日施行之刑法第41條第1 項前
       段則規定：「犯最重本刑為五年以下有期徒刑以下之刑
       之罪，而受六個月以下有期徒刑或拘役之宣告者，得以
       新臺幣一千元、二千元或三千元折算一日，易科罰金。
       」，比較修正前後之易科罰金折算標準，以修正施行前
       之規定，較有利於被告，依修正後刑法第2 條第1 項前
       段之規定，應適用行為時即修正前刑法第41條第1 項前
       段、修正前罰金罰鍰提高標準條例第2 條之規定較有利
       於被告。
四、按幫助犯之成立，主觀上行為人須有幫助故意，客觀上須有
    幫助行為，意即需對於犯罪與正犯有共同之認識，而以幫助
    之意思，對於正犯資以助力，而未參與實施犯罪之行為者而
    言（參照最高法院75年度臺上字第1509號、88年度臺上字第
    1270號判決意旨）。核被告三人將其等所申辦之銀行帳戶交
    予詐騙集團成員作為詐騙財物之用，被告三人均顯係基於幫
    助他人詐欺財物之犯意，且所為提供帳戶予他人之行為，亦
    屬刑法詐欺罪構成要件以外之行為，其既以幫助他人詐欺之
    意思而參與犯罪構成要件以外之行為，係犯刑法第30條第1
    項前段、刑法第339 第1 項之幫助詐欺罪，並依刑法第30條
    第2 項之規定減輕其刑。被告丁○○有如事實欄所示之前案
    科刑與執行紀錄，其於上開刑之執行完畢後，五年以內再犯
    有期徒刑以上之本罪，為累犯，應依刑法第47條第1 項規定
    加重其刑。同時有加重減輕事由，應先加後減。原審就被告
    乙○○部分論罪科刑，固非無見；惟未及審酌被告乙○○、
    已與被害人甲○○之和解，並已依和解內容履行，即有未洽
    。檢察官上訴意旨指摘原判決對被告乙○○部分量刑過輕，
    雖無理由；惟原判決就被告乙○○部分，既有上開可議之處
    ，應就該部分予以撤銷改判。爰審酌被告乙○○之犯罪情節
    ，所生危害程度，犯後已與被害人甲○○和解之態度等一切
    情狀，量處如主文所示之刑，並依中華民國九十六年罪犯減
    刑條例規定，依法減輕其宣告刑二分之一，並就其宣告刑及
    減得之刑，均諭知易科罰金之折算標準，以示懲儆。被告乙○○於93年間，因偽造文書等案件，經本院判處有期徒刑4
    月、1 年4 月，應執行有期徒刑1 年6 月確定，於95年6 月
    22 日 執行完畢，有臺灣高等法院被告前案紀錄表1 份可憑
    ，其不合緩刑要件，不得宣告緩刑，併予敘明。又原審審酌
    被告丁○○、丙○○○二人任意提供個人銀行帳戶予他人使
    用，造成犯罪偵查困難，幕後犯罪人得以逍遙法外，致使此
    類犯罪手法層出不窮，嚴重危害交易秩序與社會治安，及其
    素行，被告丁○○坦認犯行態度尚佳，被告丙○○○飾詞否
    認之犯後態度等一切情狀，量處被告丁○○、丙○○○各有
    期徒刑四月，並依中華民國96年罪犯減刑條例第2 條第1項
    第3 款之規定，宣告之有期徒刑減其刑期2 分之1 ，並依諭
    知易科罰金之折算標準，認事用法均無不當，量刑亦稱妥適
    。檢察官上訴意旨指原審就被告丁○○、丙○○○部分量刑
    過輕，為無理由，應予駁回其上訴。
五、被告丁○○、丙○○○於本院審理時，經合法傳喚無故未到
    庭，有傳票送達回證、在監在押全國紀錄表、個人基本資料
    查詢各2紙附卷可稽，爰不待其陳述，逕行判決。
據上論斷，應依刑事訴訟法第455 條之1 第1 項、第3 項、第
368 條、第369 條第1 項前段、第371 條、第364 條、第299 條
第1 項前段，刑法第30條第1 項前段、第2 項、第339 條第1 項
、修正前第41條第1 項前段，修正前罰金罰鍰提高標準條例第2
條，中華民國96年罪犯減刑條例第2 條第1 項第3 款、第7 條、
第9 條，判決如主文。
本案經檢察官徐文豪到庭執行職務。
中    華    民    國    98    年    8     月    20    日
                  刑事第 三 庭審判長法  官  謝順輝
                                    法  官  柯姿佐
                                    法  官  曾雨明
上正本證明與原本無異。
本件不得上訴。
                                    書記官  許婉茹
中    華    民    國    98    年    8     月    20    日
附表一
┌────┬──────┬────────┬──────┬────┐
│ 編號   │被告        │ 時間           │ 地點       │備註    │
├────┼──────┼────────┼──────┼────┤
│   1    │丁○○      │91年5 月20日開戶│台北縣中和市│交付存摺│
│        │            │當日            │中和郵局    │、提款卡│
│        │            │                │            │予某真實│
│        │            │                │            │姓名年籍│
│        │            │                │            │均不詳之│
│        │            │                │            │男子抵債│
│        │            │                │            │6 、7 千│
│        │            │                │            │元（另尚│
│        │            │                │            │有出售中│
│        │            │                │            │華電信之│
│        │            │                │            │SIM 卡二│
│        │            │                │            │張）    │
├────┼──────┼────────┼──────┼────┤
│   2    │乙○○      │91年間某日      │在桃園縣中壢│3,500元 │
│        │            │                │火車站      │出售存摺│
│        │            │                │            │、印章、│
│        │            │                │            │提款卡予│
│        │            │                │            │某自稱郭│
│        │            │                │            │明蠶之男│
│        │            │                │            │子，並告│
│        │            │                │            │知提款密│
│        │            │                │            │碼      │
├────┼──────┼────────┼──────┼────┤
│   3    │丙○○○    │91年間某日      │台灣地區某不│交付某不│
│        │            │                │詳處所      │詳年籍之│
│        │            │                │            │人至少包│
│        │            │                │            │括提款卡│
│        │            │                │            │及告知密│
│        │            │                │            │碼      │
└────┴──────┴────────┴──────┴────┘
附表2
┌──┬───────┬─────┬────────┬──────┐
│編號│匯款時間、地點│受款人姓名│受款人之金融帳號│匯款金額（新│
│    │              │          │                │台幣）      │
├──┼───────┼─────┼────────┼──────┤
│ 1  │91年2 月5 日在│乙○○    │新埔郵局（新竹28│7 萬5,000 元│
│    │新竹科學園區郵│          │支局）0000000-00│            │
│    │局19支局      │          │55130號帳戶     │            │
├──┼───────┼─────┼────────┼──────┤
│ 2  │91年6月18、25 │丁○○    │中和郵局（板橋71│9萬4,000元。│
│    │日在新竹科學園│          │支局）0000000-00│            │
│    │區郵局19支局  │          │83641號帳戶     │            │
├──┼───────┼─────┼────────┼──────┤
│ 3  │91年8月20日、 │丙○○○  │台北北門郵局（台│分別匯款3 萬│
│    │11月5日、12月5│          │北901支局）00000│元、15萬元、│
│    │、18日、92年1 │          │00-0000000號帳戶│15萬元、    │
│    │月6日在新竹科 │          │                │75000 元、  │
│    │學園區郵局19支│          │                │105000元，共│
│    │局            │          │                │計51萬元。  │
└──┴───────┴─────┴────────┴──────┘
附錄論罪科刑法條：
中華民國刑法第30條
（幫助犯及其處罰）
幫助他人實行犯罪行為者，為幫助犯。雖他人不知幫助之情者，
亦同。
幫助犯之處罰，得按正犯之刑減輕之。
中華民國刑法第339條
（普通詐欺罪）
意圖為自己或第三人不法之所有，以詐術使人將本人或第三人之
物交付者，處5 年以下有期徒刑、拘役或科或併科1 千元以下罰
金。
以前項方法得財產上不法之利益或使第三人得之者，亦同。
前二項之未遂犯罰之。


司法院資訊處製作；財團法人民間司法改革基金會備份。
